【裁判字號】    99,花易,29
【裁判日期】    990622
【裁判案由】    偽造文書
【裁判全文】
臺灣花蓮地方法院刑事判決              99年度花易字第29號
公  訴  人  臺灣花蓮地方法院檢察署檢察官
被      告  甲○○
上列被告因偽造文書案件，經檢察官聲請簡易判決處刑（99年度
偵字第530號），因本案有刑事訴訟法第451條之1第4項但書情形
，本院改以通常程序進行，並判決如下：
    主  文
甲○○共同行使偽造私文書，足以生損害於他人，處有期徒刑肆
月，如易科罰金，以銀元參佰元即新臺幣玖佰元折算壹日，減為
有期徒刑貳月，如易科罰金，以銀元參佰元即新臺幣玖佰元折算
壹日。偽造之「乙○○」印章壹枚及如附表所示偽造之印文、署
名均沒收。
    事  實
一、甲○○與徐世宗（業經臺灣臺南地方法院檢察署檢察官於民
    國98年12月22日以98年度營偵字第1692號為不起訴處分確定
    ）為朋友關係。徐世宗於89年間，因從事「客戶以分期付款
    方式向銀行購車後轉押換取現金」供賺取「轉賣差價傭金」
    之業務，收受姓名年籍不詳之成年男子所交付偽造之「乙○
    ○」身分證1 張，徐世宗並代該男子支付購車訂金新臺幣（
    下同）2 萬元，嗣因辦理購車分期付款手續未經核准，徐世
    宗欲領回購車訂金時，發現退還訂金支票上所載之受款人為
    「乙○○」而無法領取，且上開男子亦已不知去向。徐世宗
    為取回訂金，遂與甲○○共同基於行使偽造私文書之犯意聯
    絡，先由徐世宗於89年5月6日剔除上開偽造身分證上之照片
    ，改貼上甲○○所提供本人之照片，並盜刻「乙○○」之印
    章1 枚，復由甲○○於89年5月8日持上開偽造之「乙○○」
    身分證前往花蓮縣吉安鄉農會北昌分部（下稱吉安農會）辦
    理開戶而行使之（被訴共同行使偽造特種文書部分，因追訴
    權時效消滅，爰不另為免訴之諭知），甲○○並在如附表所
    示之私文書上，以上開盜刻之印章偽造如附表所示之印文，
    以及偽簽如附表所示之署名，再將如附表所示偽造之私文書
    交付吉安農會而行使之，足生損害於乙○○及吉安農會對於
    存戶資料管理之正確性。嗣徐世宗前往吉安農會辦理上開支
    票之存領款手續時，遭農會人員發覺身分證係偽造，進而凍
    結上開支票之款項。徐世宗為領回該筆款項，遂於98年5 月
    24日具狀向檢察官自首，因而查悉上情。
二、案經臺灣臺南地方法院檢察署檢察官呈請臺灣高等法院檢察
    署檢察長令轉臺灣花蓮地方法院檢察署檢察官偵查後聲請簡
    易判決處刑。
    理  由
一、按刑事訴訟法有關傳聞法則及其例外規定（第159條之1至第
    159 條之5），如條文已明定得為證據者（如第159條之1第1
    項），或依規定原則上有證據能力（如第159條之1第2 項）
    ，而當事人未抗辯其有例外否定證據能力之情形者，即無庸
    就其如何具有證據能力而為說明。又本院認定本案事實所引
    用如下之被告以外之人於審判外陳述，包括人證及書證等，
    並無證據證明係公務員違背法定程序所取得，且當事人於本
    院審判期日中對本院所引用之相關卷證，就證據能力均表示
    不爭執，迄至言詞辯論終結前亦未聲明異議。又該等證據，
    並無刑事訴訟法第159條之4之顯有不可信之情況與不得作為
    證據之情形。本院審酌上開證據資料製作時之情況，尚無違
    法不當及證明力明顯過低之瑕疵，亦認為以之作為證據應屬
    適當，是依刑事訴訟法第159 條至第159條之5規定，所引用
    之下列人證及書證，均有證據能力，合先敘明。
二、上開犯罪事實，業據被告甲○○於偵訊時及審理中均坦承不
    諱，核與證人即共同正犯徐世宗於警詢時及偵訊時之證述、
    證人即被害人乙○○於本院98年度花小字第124 號民事訴訟
    審理中之證詞均相符，並有被告個人戶籍及影像資料查詢、
    被害人乙○○個人戶籍及影像資料查詢、偽造之「乙○○」
    身分證、業務往來申請書與電腦處理個人資料蒐集及利用同
    意書、花蓮縣吉安鄉農會印鑑卡、活期儲蓄存款存摺封面等
    影本各1 份附卷可稽，足認被告之自白與事實相符。綜上所
    述，本件事證明確，被告之犯行洵堪認定，自應依法論科。
三、刑法部分條文業於94年1月7日修正、94年2月2日公布，並於
    95年7月1日起施行（下稱新法，修正前刑法下稱舊法）。按
    「行為後法律有變更者，適用行為時之法律，但行為後之法
    律有利於行為人者，適用最有利於行為人之法律」，新法第
    2條第1項定有明文。此條規定係規範行為後法律變更所生新
    舊法律比較適用之準據法，本身尚無新舊法比較之問題，於
    新法施行後，應一律適用新法第2條第1項之規定，為「從舊
    從輕」之比較（最高法院95年度第8 次刑事庭會議決議參照
    ）。而新法第28條將舊法之「實施」修正為「實行」，原「
    實施」之概念，包含陰謀、預備、著手及實行等階段之行為
    ，修正後僅共同實行犯罪行為始成立共同正犯，是新法共同
    正犯之範圍已有限縮，排除陰謀犯、預備犯之共同正犯。新
    舊法之共同正犯範圍既因此而有變動，自屬犯罪後法律有變
    更（最高法院96年度台上字第934 號判決參照）。然就本案
    而言，無論依新法或舊法，被告均成立共同正犯，是適用新
    法並未較為有利。
四、核被告所為，係犯刑法第216條、第210條之行使偽造私文書
    罪。被告與徐世宗間就上開犯罪，有犯意聯絡及行為分擔，
    為共同正犯。被告與徐世宗共同偽造「乙○○」印章為偽造
    私文書行為之一部，而偽造如附表所示之印文及署押亦係偽
    造私文書之階段行為，均不另論罪，又其等偽造私文書後復
    持以行使，則偽造之低度行為應為行使之高度行為所吸收，
    亦不另論罪。爰審酌被告行使如附表所示偽造之私文書，手
    段顯不可取，且足生損害於乙○○及吉安農會，惟其動機係
    幫助朋友取回訂金款項，犯後亦尚知坦承犯行等一切情狀，
    量處如主文所示之刑，並諭知易科罰金之折算標準（關於易
    科罰金之規定，被告行為時，刑法第41 條規定為:「犯最重
    本刑為3年以下有期徒刑以下之刑之罪，而受6個月以下有期
    徒刑或拘役之宣告者，因身體、教育、職業或家庭之關係，
    得以新臺幣1 元以上3元以下折算1日，易科罰金」；嗣於90
    年1月10日修正第41條第1 項為：「犯最重本刑為5年以下有
    期徒刑以下之刑之罪，而受6 個月以下有期徒刑或拘役之宣
    告者，因身體、教育、職業或家庭之關係，得以新臺幣1 元
    以上3元以下折算1日，易科罰金。但確因不執行所宣告之刑
    ，難收矯正之效，或難以維持法秩序者，不在此限」，而廢
    止前罰金罰鍰提高標準條例第2條規定就其原定數額提高為1
    百倍折算1日，則易科罰金折算標準應以銀元3百元折算1 日
    ，經折算為新臺幣後，應以新臺幣9百元折算為1日；而95年
    7 月1日修正為：「犯最重本刑為5年以下有期徒刑以下之刑
    之罪，而受6 個月以下有期徒刑或拘役之宣告者，得以新臺
    幣1千元、2千元或3千元折算1日，易科罰金。但確因不執行
    所宣告之刑，難收矯正之效，或難以維持法秩序者，不在此
    限」；98年9 月1日則調整標點符號為：「犯最重本刑為5年
    以下有期徒刑以下之刑之罪，而受6 個月以下有期徒刑或拘
    役之宣告者，得以新臺幣1千元、2千元或3千元折算1日，易
    科罰金。但確因不執行所宣告之刑，難收矯正之效或難以維
    持法秩序者，不在此限」；99年1月1日調整文字為：「犯最
    重本刑為5年以下有期徒刑以下之刑之罪，而受6月以下有期
    徒刑或拘役之宣告者，得以新臺幣1 千元、2千元或3千元折
    算一日，易科罰金。但易科罰金，難收矯正之效或難以維持
    法秩序者，不在此限」。經比較後，自以90年1 月10日修正
    之刑法第41條第1 項規定較有利於被告）。又被告犯罪時間
    係於96年4月24日以前，合於中華民國96年罪犯減刑條例第2
    條第1項第3款之規定，依同條例第7條規定，應減其宣告刑2
    分之1，並依同條例第9條規定，諭知減刑後之易科罰金折算
    標準。又如附表所示偽造之私文書，因被告業已交付吉安農
    會，均屬吉安農會所有，非被告、共同正犯徐世宗所有之物
    ，依法固不得沒收，惟偽造之「乙○○」印章1 枚及如附表
    所示偽造之印文、署名，既無證據證明業已滅失，則不問屬
    於犯人與否，均應依刑法第219 條規定宣告沒收。另按存戶
    姓名欄填寫姓名，僅在識別帳戶為何人，非表示存戶本人簽
    名之意思，則未經本人授權而填寫其姓名，尚不生偽造署押
    問題，亦不得諭知沒收（最高法院70年台上字第2480號判例
    參照）。是本案印鑑卡上所填寫之「乙○○」姓名，非屬偽
    造之署名，本院自不得諭知沒收。
五、爰不另為免訴諭知部分：
(一)公訴意旨略以：被告與徐世宗共同基於行使偽造特種文書之
    犯意聯絡，先於89年5月6日偽造「乙○○」之身分證1 張，
    復於89年5月8日持交吉安農會辦理開戶而行使之，足生損害
    於乙○○及吉安農會，另涉犯刑法第216條、第212條之行使
    偽造特種文書罪嫌（起訴書所犯法條記載為戶籍法第75條，
    然戶籍法第75條係於97年5月30日始增訂施行，基於刑法第1
    條罪刑法定原則，本案不得以該規定論罪科刑，業經公訴人
    於99年5月25日本院審理中更正起訴法條如上）等語。
(二)按案件時效已完成者，應諭知免訴之判決，刑事訴訟法第30
    2條第2款定有明文；又追訴時效期間之長、短，關係是否行
    為人受到刑事追訴或處罰，而追訴權時效完成者，應依刑事
    訴訟法第302條第2款規定諭知免訴，而免訴判決為實體判決
    ，因此關於追訴時效期間之修正，應屬實體刑罰法律變更，
    而有新法第2條第1項之適用；新法將追訴時效期間提高，使
    行為人得受追訴或處罰之期間加長，自屬不利於行為人，依
    新法第2條第1項比較新舊法，應適用最有利行為人之舊法（
    臺灣高等法院暨所屬法院因應新修正刑法施行座談會提案第
    2 號研討結果參照）。是本件關於追效權時效部分，應適用
    舊法第80條第1項之規定。
(三)查被告被訴涉犯刑法第216、212條之行使偽造特種文書罪嫌
    ，其追訴權時效依舊法第80條第1 項第3款規定為5年，而被
    告此部分犯罪成立之日為89年5月8日，經此計算，此部分追
    訴權時效業於94年5月8日完成。而檢察官於98年6月3日始實
    施偵查，並於99年3 月27日提起公訴（於99年4月9日卷證移
    送繫屬於本院），有臺灣臺南地方法院檢察署98年度營他字
    第117號、98年度發查字第624號、98年度營偵字第1692號、
    臺灣花蓮地方法院檢察署99年度偵字第530 號等偵查卷、本
    院審理卷可查。是此部分本應依刑事訴訟法第302條第2款諭
    知免訴，惟此部分與前揭經本院論罪科刑之行使偽造私文書
    部分，有方法、目的之牽連犯之裁判上一罪關係，從而爰不
    另為免訴之諭知。
(四)按主刑之追訴權既已罹於時效而消滅，則其附隨之從刑，自
    無獨存之理，不能再為沒收之宣告（最高法院70年台上字第
    4232號判例參照）。是關於偽造之「乙○○」身分證1 張，
    本院亦不得諭知沒收，附此敘明。
據上論斷，應依刑事訴訟法第452 條、第299條第1項前段，刑法
第2 條第1項前段、第216條、第210條、第219條、修正前刑法第
28條、第41條第1項前段，廢止前罰金罰鍰提高標準條例第2條，
現行法規所定貨幣單位折算新臺幣條例第2 條，中華民國96年罪
犯減刑條例第2條第1項第3款、第7條、第9條，判決如主文。
本案經檢察官簡淑如到庭執行職務。
中    華    民    國    99    年    6     月    22    日
                  刑事第一庭  審判長  法  官  陳世博
                                      法  官  林恒祺
                                      法  官  曹庭毓
以上正本證明與原本無異。
如不服本判決應於收受送達後10日內向本院提出上訴書狀，並應
敘述具體理由。其未敘述上訴理由者，應於上訴期間屆滿後20日
內向本院補提理由書(均須按他造當事人之人數附繕本)「切勿逕
送上級法院」。告訴人或被害人如對於本判決不服者，應具備理
由請求檢察官上訴，其上訴期間之計算係以檢察官收受判決正本
之日期為準。
中    華    民    國    99    年    6     月    22    日
                                      書記官
附錄本判決論罪之法律條文：
中華民國刑法第216條：
(行使偽造變造或登載不實之文書罪)
行使第210條至第215條之文書者，依偽造、變造文書或登載不實
事項或使登載不實事項之規定處斷。
中華民國刑法第210條
(偽造變造私文書罪)
偽造、變造私文書，足以生損害於公眾或他人者，處5 年以下有
期徒刑。
附表：
┌──┬─────────────┬──────────┐
│編號│偽造之私文書              │偽造之印文或署押    │
├──┼─────────────┼──────────┤
│一  │業務往來申請書與電腦處理、│「乙○○」印文2枚、 │
│    │個人資料蒐集及利用同意書  │「乙○○」署名1枚   │
├──┼─────────────┼──────────┤
│二  │花蓮縣吉安鄉農會印鑑卡    │「乙○○」印文1枚   │
└──┴─────────────┴──────────┘

司法院資訊處製作；財團法人民間司法改革基金會備份。
